最高法院刑事判決　　　　　　　　　　　　　　　　九十三年度台上字第五九五號
　　上　訴　人　甲○○
右上訴人因殺人案件，不服台灣高等法院中華民國九十二年十一月二十日第二審更審
判決（九十二年度上更(二)字第四四八號，起訴案號：台灣基隆地方法院檢察署九十年
度偵字第二一九一號、第二一九三號、第二八七三號），提起上訴，本院判決如左：
    主  文
原判決關於甲○○部分撤銷，發回台灣高等法院。
    理  由
本件原判決認定：上訴人甲○○與潘璋生（業經原審判決無罪確定）、賴炳勇（亦經
檢察官為不起訴處分確定）三人於民國八十八年十月十一日凌晨零時許，在基隆巿信
四路十巷二十號賴炳勇租住處飲酒，上訴人因毒癮發作，遂打電話要求友人陳一成、
楊英斌代購安非他命，陳一成、楊英斌接到電話後，即一起到上開處所向上訴人取購
買毒品之費用新台幣五千元，旋外出尋覓毒品安非他命貨源。上訴人因苦候多時仍不
見陳一成、楊英斌回來，復因行動電話易付卡金額用盡，遂向賴炳勇索取電話卡，於
同日凌晨四時二分許，外出至基隆巿義二路一二一號前，以該處之卡式公用電話撥打
陳一成之行動電話對之大聲責罵，並催促陳一成等二人儘速購得毒品。此時，適居住
於同市○○路一四一號二樓之周易榮雲自住宅外出，欲等候友人吳玉至公園運動。上
訴人因電話卡金額用罄，返回向賴炳勇索取硬幣若干外出，前往同市○○路一四一號
一樓前之投幣式公用電話，上訴人正欲再與陳一成、楊英斌聯絡時，周易榮雲因見前
開上訴人於深夜打卡式公共電話，聲音太大，此次又在其住處樓下欲撥打電話，恐侵
擾家人睡眠，遂出言責罵，兩人因此發生口角。上訴人在盛怒下，徒手毆打周易榮雲
數下，惟周易榮雲不甘平白挨打，自路邊取出一根鐵棍對抗，攻擊上訴人，雙方再生
激烈口角，上訴人遂基於殺人犯意，奪取周易榮雲手上之鐵棍，且持該鐵棍往周易榮
雲雙眼及鼻樑部用力敲擊，致周易榮雲受有雙眼眶及顳部皮下瘀血十四‧五〤八‧五
公分，雙眼眶內大量出血，鞏膜、結膜強度出血及鼻骨骨折等傷害，並因之昏迷倒地
。上訴人仍繼續毆打，並以腳重踏周易榮雲之胸部，導致肋骨骨折、右胸內出血；在
旁邊之機車因雙方拉扯而直接撞擊周易榮雲之額部，造成額骨凹陷骨折。上訴人嗣返
回相距四十公尺之賴炳勇住處，並於不詳處所將鐵棍丟棄。周易榮雲經路人報案送醫
急救仍因顱內出血不治死亡等情。因而撤銷第一審不當之科刑判決，改判論處上訴人
以殺人罪刑。固非無見。
惟查：(一)、科刑之判決書，須將認定之犯罪事實詳記於事實欄，然後於理由內逐一說
明其憑以認定之證據，及其認定之理由，以使事實與理由兩相一致，方為合法。原判
決事實欄認定：「甲○○遂基於殺人犯意，奪取周易榮雲手上之鐵棍，且持該鐵棍往
周易榮雲雙眼及鼻樑部用力敲擊，致周易榮雲受有雙眼眶及顳部皮下瘀血十四‧五〤
八‧五公分，雙眼眶內大量出血，鞏膜、結膜強度出血及鼻骨骨折等傷害，並因之昏
迷倒地。甲○○仍繼續毆打，並以腳重踏周易榮雲之胸部，導致肋骨骨折、右胸內出
血；在旁邊之機車因雙方拉扯而直接撞擊周易榮雲之額部，造成額骨凹陷骨折」等情
，但其理由欄卻援引：「被害人周易榮雲死亡後，經台灣基隆地方法院檢察署檢察官
督同法醫師相驗之結果，認被害人周易榮雲受有右前額部破裂傷四〤０‧一〤一‧二
公分、雙眼眶腫脹皮下瘀血、鞏膜結膜強度出血、鼻樑凹陷、鼻骨骨折、鼻孔流鮮血
、嘴唇腫脹呈紫紅色、上下唇內側挫裂傷、義齒脫落、右犬齒搖動、胸骨部輕度皮下
瘀血、兩側二至四肋軟骨骨折等傷勢，此有勘驗筆錄、相驗屍體證明書、驗斷書附卷
……可參；而被害人之屍體於八十八年十月十二日解剖之結果，則顯現死者『頭蓋部
上額部皮下瘀血呈半圓形、上額骨凹陷骨折呈半月形約八公分、雙眼眶及顳部皮下瘀
血十四‧五〤八‧五公分、大量出血、胸部兩側肋軟骨骨折，兩側骨折距離八點五公
分、右側肺部刺破傷、導致右胸內出血約三百ＣＣ。死因為其先遭兇手用棒狀器具重
擊雙眼、鼻樑部後，立即昏迷倒地，繼遭兇手用腳重踏其胸部，導致肋骨骨折，右胸
內出血，復遭兇手用力推倒重型機車，機車引擎直接撞擊死者額部造成額骨凹陷骨折
，導致顱內出血死亡』等情，亦有台灣基隆地方法院檢察署八十八年十月十三日解剖
紀錄暨解剖照片在卷……可考」等語為據（見原判決第十六頁第八行至第十七頁第三
行），即原判決事實欄就周易榮雲遭上訴人擊打後所受傷勢及機車為何撞擊周易榮雲
之原因等記載，與其理由欄所採台灣基隆地方法院檢察署之勘驗筆錄、相驗屍體證明
書、驗斷書或解剖紀錄、解剖照片等資料上載者，或非完全一致，或不相侔，已有事
實與理由相矛盾之違誤。又原判決事實欄既認在旁邊之機車係因上訴人與周易榮雲雙
方拉扯，而直接撞擊周易榮雲之額部，造成周易榮雲之額骨凹陷骨折，如果無訛，則
該機車撞擊周易榮雲之額部，似非出於上訴人之故意行為，則上訴人此部分行為是否
係造成周易榮雲顱內出血不治死亡之原因？若是，上訴人是否仍須負殺人罪責？原審
對此攸關上訴人犯行是否成立之事實未予究明，遽行判決，自嫌速斷。(二)、審判期日
之訴訟程序，專以審判筆錄為證；又審判長應將證物提示當事人、代理人、辯護人或
輔佐人，使其辨認，如係文書而被告不解其意義者，應告以要旨，卷宗內之筆錄及其
他文書可為證據者，審判長亦應向當事人、代理人、辯護人或輔佐人宣讀或告以要旨
，刑事訴訟法第四十七條、第一百六十四條、第一百六十五條第一項分別定有明文，
上開規定，依同法第三百六十四條為第二審審判程序所準用，以符事實審直接審理之
原則。苟未踐行上述法定程序，自係應於審判期日調查之證據而未予調查之違法，若
採為論罪之基礎，其判決當然違背法令。依原審九十二年十月二十三日審判筆錄記載
，原審於審理期日訊問上訴人時，並未將證人周石銘於檢察官偵查中之訊問筆錄向上
訴人及其辯護人提示、宣讀或告以要旨（見原審上更(二)卷第一四六頁至第一六一頁）
，即未踐行上述法定程序，亦有應於審判期日調查之證據而未予調查之違法，而原判
決竟採該筆錄內證人周石銘之證言為論罪之基礎（見原判決第十三頁最後一行至第十
四頁第七行），當然違背法令。上訴人上訴意旨執以指摘原判決不當，非無理由，應
認原判決關於上訴人部分仍有撤銷發回更審之原因。
據上論結，應依刑事訴訟法第三百九十七條、第四百零一條，判決如主文。
中　　　華　　　民　　　國　　九十三　　年　　　二　　　月　　 十二 　　日
                              最高法院刑事第八庭
                                  審判長法官  陳　炳　煌
                                        法官  陳　世　雄
                                        法官  韓　金　秀
                                        法官  吳　信　銘
                                        法官  徐　文　亮
      右正本證明與原本無異
                                              書  記  官
中　　　華　　　民　　　國　　九十三　　年　　　二　　　月　　 十八 　　日
                                                                        Ｋ
